臺灣高等法院刑事判決
                                  108年度交上易字第374號
上  訴  人
即  被  告  余韋成



輔  佐  人  余旭申



上列上訴人即被告因過失傷害案件，不服臺灣新北地方法院108
年度交易字第68號，中華民國108年9月10日第一審判決（起訴案
號：臺灣新北地方檢察署107年度偵字第34792號），提起上訴，
本院判決如下：
    主  文
原判決撤銷。
余韋成犯過失傷害罪，處拘役參拾日，如易科罰金，以新臺幣壹
仟元折算壹日。緩刑貳年。
    事  實
一、余韋成於民國107 年4 月15日14時49分許，騎乘車牌號碼00
     0-000 號普通重型機車，行經新北市板橋區中山路1 段與
    板新路口，本應注意行駛至交岔路口，轉彎車輛應禮讓直行
    車輛先行，而依當時天候晴、日間有自然光線、柏油路面無
    障礙物、視距良好等一切情形，並無不能注意之情事，竟疏
    未注意及此，貿然左轉，適有潘善斌騎乘車牌號碼000-000&
    0000;號普通重型機車至上開路口，亦未注意車前狀況，雙
    方發生碰撞，潘善斌因此人、車倒地，受有左眉撕裂傷1公
    分、頭部創傷、右腳大拇指骨折、腳趾骨閉鎖性骨折、左肩
    挫傷、左肩、頸部、右上肢、雙腳擦傷、腦震盪之傷害。余
    韋成於肇事後，在犯罪未被有偵查權之機關或公務員發覺前
    ，向前往現場處理之員警當場表明係肇事者，而自首接受裁
    判。
二、案經潘善斌訴由臺灣新北地方檢察署檢察官偵查起訴。
    理  由
一、證據能力
    按被告以外之人於審判外之陳述，雖不符刑事訴訟法第159
    條之1 至第159 條之4 之規定，而經當事人於審判程序同意
    作為證據，法院審酌該言詞陳述或書面陳述作成時之情況，
    認為適當者，亦得為證據。當事人、代理人或辯護人於法院
    調查證據時，知有第159 條第1 項不得為證據之情形，而未
    於言詞辯論終結前聲明異議者，視為有前項之同意，同法第
    159條之5第1項、第2項有明文規定。上訴人即被告余韋成於
    本院審理程序經合法傳喚未到庭，然本判決所引用各項供述
    證據，檢察官、被告及其輔佐人於本院準備程序中均未爭執
    其證據能力（見本院卷第43至44頁），迄至本案言詞辯論終
    結前，檢察官、被告及其輔佐人均未就各項供述證據之證據
    能力聲明異議，本院審酌上開證據資料製作時之情況，尚無
    違法不當及證明力明顯過低之瑕疵，認為以之作為證據應屬
    適當。至其餘經本判決援引之非供述證據，俱核無公務員違
    法採證之情形，亦無信用性過低之疑慮，且與本案被告犯行
    之認定具關聯性，均經本院於審判期日，依刑事訴訟法第16
    4條、第165條規定，踐行證據調查之法定程序，自應認均有
    證據能力。
二、認定事實所憑之證據及理由
（一）被告於本院審理時經合法傳喚未到庭，然上揭事實，業據
      被告於原審準備程序、審理及本院準備程序均坦承不諱（
      見原審108年度交易字第68號卷，下稱原審交易卷，第141
      頁、145頁、本院卷第42頁），核與證人即告訴人潘善斌
      於偵訊時之證述情節相符，復有新北市政府警察局海山分
      局道路交通事故現場圖、道路交通事故調查報告表(一)、
      (二)、車禍現場照片11張、亞東紀念醫院乙種診斷證明書
      2紙等件（見臺灣新北地方檢察署107年度他字第4877號卷
      ，下稱他字卷，第3頁、9頁至11頁、23頁至27頁、33頁至
      43頁、54頁）附卷可稽。且按道路交通安全規則所稱之汽
      車，除前開規則同一條文或相關條文就機車另有規定外，
      指在道路上不依軌道或電力架線而以原動機行駛之車輛（
      包括機車）；車行駛至交岔路口，轉彎車應讓直行車先行
      ，道路交通安全規則第2條第1款、第2條第2項、第102條
      第1項第7款分別定有明文，且此為一般駕駛人所具之交通
      常識與經驗，被告既領有機車駕照（見卷附公路監理電子
      閘門查詢列印資料），對於上開規定自應知悉並遵守之，
      又衡諸卷附道路交通事故調查報告表(一)、(二)、道路交
      通事故現場圖及車禍現場照片所示，依當時天候晴、日間
      自然光線、柏油路面乾燥無缺陷、無障礙物、且視距良好
      等情，並無不能注意之情事，詎被告騎乘上揭機車，竟疏
      未讓告訴人騎乘之機車先行即貿然轉彎，因而致本件車禍
      發生，被告之駕駛行為具有過失，至堪認定。且告訴人因
      本件車禍而受有前述傷害乙節，亦有上開診斷證明書2紙
      在卷可證，被告之過失駕駛行為與告訴人傷害結果之間，
      顯有相當因果關係，要屬昭然。
（二）另按汽車行駛時，駕駛人應注意車前狀況，並隨時採取必
      要之安全措施，道路交通安全規則第94條第3項定有明文
      。此所稱之汽車，依道路交通安全規則第2條第1項第1款
      規定，亦包括機車在內。而所謂車前狀況，並不以行進軌
      跡之正前方為限，更包含行進方向視野所及之範圍。蓋汽
      、機車等動力交通工具，其動能及速度較大，必須隨時注
      意前方視野所及範圍內之路況，俾能在事故發生前，及時
      採取必要之迴避措施，避免事故之發生，又道路交岔路口
      ，為2條以上方向互異之道路交會之地點，其交通之狀況
      遠較單純直行之道路複雜，易有突發之事故，是機車駕駛
      人行經道路交岔路口時，自更應謹慎通行，並隨時注意其
      通行方向兩側之路況。查告訴人於警詢時稱：我當時騎乘
      在中山路二段上往土城方向，騎乘在右側車道上，快騎到
      發生地點時有看見對方在路中等待左轉，我原先以為他會
      先等我通過再走，等到我騎到約停止線的位置他就開始左
      轉，我見狀就煞車，之後有意識後我就已經倒在地上了，
      中間怎麼碰撞的我都不記得了；發現危險時距離對方約9
      公尺等語（見偵卷第31頁），此外復有道路交通事故現場
      圖、調查報告表、路口照片附卷可佐（見偵卷第23頁、第
      25、27、35至37頁），是告訴人行經上開路口前，於其通
      行方向、前方視野所及範圍內已見被告待轉之路況，仍疏
      於注意，其駕駛行為容有未注意車前狀況之過失。臺灣新
      北地方法院板橋簡易庭107年度板簡字第1700號簡易民事
      判決，亦同此見解，有該判決附卷可稽（見原審交易卷第
      113至115頁）。是告訴人就本案車禍之發生，亦有未注意
      車前狀況之過失，然此核屬過失程度、比例之認定，尚不
      影響被告前揭行車過失之成立。
（三）綜上所述，本件事證明確，被告過失傷害犯行洵堪認定，
      應予依法論科。
三、法律適用
（一）按行為後法律有變更者，適用行為時之法律。但行為後之
      法律有利於行為人者，適用最有利於行為人之法律。刑法
      第2條第1 項定有明文。經查，被告本案行為後，刑法第2
      84條之規定業於民國108 年5 月29日修正公布，並自同月
      31日生效施行，修正前刑法第284 條規定：「因過失傷害
      人者，處6 月以下有期徒刑、拘役或5 百元以下罰金，致
      重傷者，處1 年以下有期徒刑、拘役或5 百元以下罰金（
      第1 項）。從事業務之人，因業務上之過失傷害人者，處
      1 年以下有期徒刑、拘役或1 千元以下罰金，致重傷者，
      處3 年以下有期徒刑、拘役或2 千元以下罰金（第2 項）
      。」，修正後刑法第284 條則規定：「因過失傷害人者，
      處1 年以下有期徒刑、拘役或10萬元以下罰金；致重傷者
      ，處3 年以下有期徒刑、拘役或30萬元以下罰金。」，經
      比較新舊法結果，修正後刑法第284 條規定雖刪除業務過
      失傷害罪及業務過失致重傷罪之處罰，不區分普通過失與
      業務過失，而由法官依具體個案違反注意義務之情節，量
      處適當之刑，然已將過失傷害罪及過失致重傷罪之法定刑
      分別提高為「1 年以下有期徒刑、拘役或10萬元以下罰金
      」、「3 年以下有期徒刑、拘役或30萬元以下罰金」，自
      以修正前之規定對被告較為有利，依刑法第2 條第1 項前
      段規定，被告本件犯行應仍適用行為時即修正前刑法第28
      4 條第1 項前段規定處罰。是核被告所為，係犯修正前刑
      法第284條第1項前段之過失傷害罪。
（二）又按滿80歲人之行為，得減輕其刑，刑法第18條第3項定
      有明文。查被告為26年11月3日出生乙情，有其戶籍資料
      查詢結果在卷可參（見原審交易卷第13頁），爰依前開規
      定減輕其刑。
（三）再被告於案發後停留現場，於有偵查權限之機關及公務員
      發覺其犯罪前，向前往現場處理之員警表明其為肇事人自
      首並願接受裁判乙節，有道路交通事故肇事人自首情形記
      錄表1份附卷足憑（見他字卷第47頁），足認被告合於自
      首要件，應依刑法第62條前段之規定減輕其刑，並遞減之
      。
四、撤銷改判之理由
（一）原審審理後認為被告犯行事證明確，予以論罪科刑，固非
      無見。然查：告訴人未注意車前狀況，亦屬與有過失，原
      判決未予敘明，即有未洽。被告上訴以其年事已高，不具
      工作能力，身體尚有疾病於身，原判決仍嫌過重為由，提
      起上訴，衡諸原判決疏未審究告訴人與有過失之情，量刑
      自有未妥，被告上訴為有理由，原判決自屬無可維持，應
      由本院撤銷改判。
（二）爰以行為人責任為基礎，審酌被告駕駛動力交通工具參與
      道路交通，本應小心謹慎以維自身及他人之安全，竟疏未
      注意轉彎車應讓直行車先行，因而肇事，致告訴人受有前
      揭傷害，應予非難，兼衡被告違背注意義務之程度、其行
      為所造成告訴人之傷害及痛苦程度、告訴人亦有未注意車
      前狀況之情，暨被告於原審及本院均坦承過失傷害犯行，
      且已於108年4月12日在臺灣新北地方法院調解時，依上開
      107年度板簡字第1700號簡易民事判決所諭知之應賠償金
      額，當場給付新臺幣10,240元予告訴人（惟並未達成調解
      ），有調解事件報告書及上開簡易民事判決書附卷可稽（
      見原審交易卷第85頁、第113至115頁），參酌告訴人於本
      院準備程序表達被告未曾主動聯繫亦未道歉之意見，兼衡
      被告之年齡、素行、教育程度、家庭經濟及其身體生活狀
      況等一切情狀，量處如主文第2項所示之刑，並諭知易科
      罰金之折算標準。
（三）按刑法第74條第1項規定：「受2年以下有期徒刑、拘役或
      罰金之宣告，而有下列情形之一，認以暫不執行為適當者
      ，得宣告2年以上5年以下之緩刑，其期間自裁判確定之日
      起算：一、未曾因故意犯罪受有期徒刑以上刑之宣告者。
      二、前因故意犯罪受有期徒刑以上刑之宣告，執行完畢或
      赦免後，5年以內未曾因故意犯罪受有期徒刑以上刑之宣
      告者」。其刑事政策上之目的，除為避免短期自由刑之弊
      害，使不至於在監獄內感染或加深犯罪之惡習，甚至因此
      失去職業、家庭而滋生社會問題，並有促使偶發之行為人
      能引為警惕，期使自新悔悟，而收預防再犯之效。次按法
      院對於具備緩刑條件之刑事被告，認為以暫不執行刑罰為
      適當者，得宣告緩刑，為刑法第74條所明定，至於暫不執
      行刑罰之是否適當，則由法院就被告有無累犯之虞，及能
      否由於刑罰之宣告而策其自新等一切情形，依其自由裁量
      定之。又行為經法院評價為不法之犯罪行為，且為刑罰科
      處之宣告後，究應否加以執行，乃刑罰如何實現之問題。
      依現代刑法之觀念，在刑罰制裁之實現上，宜採取多元而
      有彈性之因應方式，對於有改善可能者，其刑罰執行與否
      ，則應視刑罰對於行為人之作用而定。倘認有以監禁或治
      療謀求改善之必要，固須依其應受威嚇與矯治之程度，而
      分別施以不同之改善措施（入監服刑或在矯治機關接受治
      療）；反之，如認行為人對於社會規範之認知並無重大偏
      離，行為控制能力亦無異常，僅因偶發、初犯或過失犯罪
      ，刑罰對其效用不大，祇須為刑罰宣示之警示作用，即為
      已足，此時即非不得緩其刑之執行，並藉違反緩刑規定將
      入監執行之心理強制作用，謀求行為人自發性之改善更新
      。而行為人是否有改善之可能性或執行之必要性，固係由
      法院為綜合之審酌考量，並就審酌考量所得而為預測性之
      判斷，但當有客觀情狀顯示預測有誤時，亦非全無補救之
      道，法院仍得在一定之條件下，撤銷緩刑（參刑法第75條
      、第75條之1），使行為人執行其應執行之刑，以符正義
      。查被告前未曾受有期徒刑以上刑之宣告等情，有被告之
      本院被告前案紀錄表可稽（見本院卷第23至24頁），素行
      良好，審酌被告已滿82歲，身體狀況亦非甚佳，其因過失
      致罹刑典，惟於原審及本院均坦承犯行，並已依民事判決
      所諭知之應賠償金額給付告訴人，被告經此刑之宣告，當
      知所警惕，信無再犯之虞，本院認對被告所宣告之刑，以
      暫不執行為當，爰依刑法第74條第1項第1款規定宣告緩刑
      2年，以啟自新。
五、被告於本院審理時經合法傳喚無正當理由而不到庭（惟業經
    其輔佐人於本院審理時到庭陳述意見），爰不待其陳述，逕
    行判決。
據上論斷，應依刑事訴訟法第369條第1項前段、第364條、第371
條、第299條第1項前段，修正前刑法第284條第1項前段，刑法第
2條第1項前段、第18條第3項、第62條前段、第41條第1項前段、
第74條第1項第1款，刑法施行法第1條之1第1項、第2項前段，判
決如主文。
本案經檢察官張建偉提起公訴，檢察官吳慧蘭到庭執行職務。
中　　華　　民　　國　　108 　年　　12　　月　　26　　日
                  刑事第十八庭  審判長法  官  吳炳桂 
                                      法  官  何俏美
                                      法  官  葉乃瑋
以上正本證明與原本無異。
不得上訴。
                                      書記官  程欣怡
中　　華　　民　　國　　108 　年　　12　　月　　26　　日
附錄：本案論罪科刑法條全文　　　　　　　　　　　　　　　
修正前刑法第284 條
因過失傷害人者，處6 月以下有期徒刑、拘役或5 百元以下罰金
，致重傷者，處1 年以下有期徒刑、拘役或5 百元以下罰金。
從事業務之人，因業務上之過失傷害人者，處1 年以下有期徒刑
、拘役或1 千元以下罰金，致重傷者，處3 年以下有期徒刑、拘
役或2 千元以下罰金。